【裁判字號】    94,重訴,311
【裁判日期】    950630
【裁判案由】    確認債權不存在
【裁判全文】
臺灣高雄地方法院民事判決             94年度重訴字第311號
原      告  合作金庫商業銀行股份有限公司
法定代理人  吳繁治
訴訟代理人  丁○○
            甲○○
被      告  庚○○
            壬○○
共      同
訴訟代理人  楊昌禧律師
複代理人    梁育誠律師
上列當事人間確認債權不存在事件，本院於民國95年6 月20日言
詞辯論終結，判決如下：
  主  文
原告之訴駁回。
訴訟費用由原告負擔。
  事  實  及  理  由
一、按因合併而消滅之公司，其權利義務，應由合併後存續或另
    立之公司承受，公司法第319 條準用同法第75條定有明文。
    本件中國農民銀行股份有限公司（下稱中國農民銀行）已於
    訴訟進行中與合作金庫商業銀行股份有限公司（下稱合作金
    庫銀行）合併，中國農民銀行為消滅銀行，合作金庫銀行為
    存續銀行，惟其法人之同一性不變，是合作金庫銀行具狀聲
    明承受訴訟，依法應予准許，合先敘明。
二、原告主張：訴外人辛○○於民國85年10月1 日邀同被告庚○○及訴外人林洪秀玉為連帶保證人，向原告借款新台幣（下
    同）8,000,000 元，約定借款期間至87年10月1 日止，3 人
    並共同簽發同額同期日之本票予原告以為清償。嗣因辛○○
    未依約繳納本息，原告乃於94年3 月間持上開本票裁定聲請
    強制執行程序，並經臺北地方法院民事執行處以94年度執甲
    字第3156號收取命令，就被告庚○○對第3 人中華汽車工業
    股份有限公司（下稱中華汽車公司）之薪資債權執行在案。
    詎被告庚○○為免其薪資遭原告全數追索，竟與被告壬○○
    通謀，偽由被告庚○○與訴外人辛○○、戊○○共同擔任其
    父己○○積欠被告壬○○26,000,000元借款之連帶保證人（
    下稱系爭債權），並虛偽簽發同額本票，進而參與分配被告
    庚○○之薪資，以致原告受有受償金額減少之損害，是原告
    自有訴請確認被告間就系爭債權關係不存在之法律上利益等
    情。並聲明：確認被告間之26,000,000元債權不存在。
三、被告則均以被告壬○○係被告庚○○之父己○○之小姨子，
    因己○○經營聯豐化工股份有限公司（下稱聯豐公司）、誼
    翔企業有股份有限公司（下稱誼翔公司）、宜謙有限公司（
    下稱宜謙公司）需資金週轉，自62年間起即商請被告壬○○
    陸續向海軍後勤司令部同事及親友調借款項，再轉借予己○○，以供公司週轉，每次借款金額3 萬元至10餘萬不等，利
    息則約定月息2 分，被告壬○○遂將陸續自訴外人徐洪鸞鶯
    、乙○○及同事借得之款項轉借予己○○。迄71年間聯豐公
    司、誼翔、宜謙公司因經營不善而倒閉時，經雙方會帳結果
    ，被告壬○○向徐洪鸞鶯、乙○○及同事處借得之款項，再
    轉轉借予己○○各累計為18,000,000元、4,500,000 元及3,
    500,000 元，合計達26,000,000元無法獲償。而被告壬○○
    並曾因無法清償同事之借款，而於72年6 月22日遭服務之海
    軍後勤司令部予以解聘。嗣92年間被告壬○○因見己○○多
    年來遲遲未能清償，且己○○年事漸高，而己○○亦因其他
    債務已了結，獨剩被告壬○○之欠款未清償而心生歉意，為
    使被告壬○○就26,000,000元債權有所擔保，乃由己○○邀
    其子戊○○、辛○○及被告庚○○擔任連帶保證人，並經被
    告壬○○應允後，雙方即於92年11月1 日在丙○○代書處所
    ，由戊○○等3 人共同出具連帶保證書外，並由己○○與其
    子3 人共同簽發到期日為93年5 月1 日之同額本票（下稱系
    爭本票）1 紙予被告壬○○收執。因己○○仍無力清償，被
    告壬○○乃就系爭本票聲請准予強制執行後，於原告就被告
    庚○○對於中華汽車公司之薪資債權聲請強制執行程序時參
    與分配。訴外人己○○確有積欠被告壬○○26,000,000元借
    款，且被告庚○○就前開債權擔任連帶保證人，並簽發同額
    本票之行為確屬真實，並無通謀虛偽等語，資為抗辯。並聲
    明：駁回原告之訴。
四、原告主張被告庚○○為訴外人辛○○於85年10月1 日，向原
    告借貸8,000,000 元之連帶保證人，並共同簽發同額本票予
    原告以為清償。嗣因辛○○未依約繳付本息，經原告聲請本
    票裁定，並經臺北地方法院民事執行處以94年度執甲字第31
    56號收取命令，就被告庚○○對第3 人中華汽車公司之薪資
    債權為執行在案，及被告壬○○持系爭本票裁定參與分配等
    事實，業據其提出借據、債權憑證、臺灣臺北地方法院94執
    甲字第3156號執行命令為證，復為被告所不爭執，是認原告
    此部分之主張堪信為真實。原告固又主張被告就系爭債權係
    出於通謀之虛偽意思表示等語，惟為被告所否認，並以前揭
    情詞置辯，則本件應審究者，厥為被告壬○○與訴外人己○○間是否確有26,000,000元之債權債務關係，被告間就成立
    26,000,000元保證債權及簽發同額本票是否為通謀虛偽意思
    表示而無效? 茲分述如下：
(一)按確認法律關係之訴，非原告有即受確認判決之法律上利益
    者，不得提起之，民事訴訟法第247 條第1 項定有明文。又
    所謂「即受確認判決之法律上利益」，係指法律關係之存否
    不明確，致原告在私法上之地位有受侵害之危險，而此危險
    得以對於被告之確認判決除去者而言。本件原告於提起訴訟
    前，已就被告庚○○對第3 人中華汽車公司之薪資債權為執
    行在案，然因被告壬○○嗣以系爭本票裁定參與分配，致原
    告受有受償金額減少之損害。且原告主張被告間就系爭債權
    之成立及本票簽發行為，係通謀虛偽意思表示，應屬無效一
    節，既為被告所否認，則兩造就被告間系爭債權之真實性，
    顯然有所爭執，如不由法院以判決確定兩造間此項私法上之
    爭執，則原告對被告庚○○對第3 人之薪資債權得否完整受
    償之私法上地位將有受侵害之危險，是揆諸前開判例意旨，
    本件原告自有確認法律上利益，合先敘明。
(二)次按民法第87條之通謀虛偽表示，指表意人與相對人相互明
    知為非真意之表示而言，故表意人之相對人不僅須知表意人
    非真意，並須就表意人非真意之表示相與為非真意之合意，
    始為相當。復按當事人主張有利於己之事實，就其事實有舉
    證之責任，民事訴訟法第277 條定有明文。又第三人主張表
    意人與相對人通謀而為虛偽意思表示者，該第三人應負舉證
    之責；再原告於其所主張之起訴原因，不能為相當之證明，
    而被告就其抗辯事實，已有相當之反證者，當然駁回原告之
    請求，最高法院48年臺上字第29號、20年上字第2466號判例
    意旨可資參照。準此，原告應就其主張被告就系爭債權乃出
    於通謀虛偽意思表示一事，負舉證責任。
(三)本件原告主張被告間就系爭債權係屬通謀虛偽意思表示，無
    非以該擔保債權係於原告取得對被告庚○○之薪資債權執行
    命令後始成立，並聲請參與分配被告之薪資所得，致原告所
    得受償之債權額度減少，即逕認系爭債權係通謀虛偽意思表
    示。惟查，被告庚○○之父己○○，因經營聯豐、誼翔、宜
    謙公司需資金週轉，自62年間起即商請被告壬○○陸續向親
    友及同事借款後，再轉借予己○○以供公司週轉，每次借款
    金額3 萬至10餘萬元不等，利息並約定月息2 分計算，迄71
    年間聯豐、誼翔、宜謙公司倒閉時，被告壬○○自徐洪鸞鶯
    、乙○○及同事處借得之款項，再轉轉借予己○○合計達26
    ,000,000 元 之債權額度未受償，被告壬○○更因此遭海軍
    後勤司令部解聘。嗣92年間己○○因其他債務已了結，獨剩
    被告壬○○欠款未清償而心生歉意，為使被告壬○○就系爭
    債權受有擔保，乃邀其子戊○○、辛○○及被告庚○○擔任
    連帶保證人，並於92年11月1 日在丙○○代書處所共同出具
    連帶保證書，及由己○○與其子3 人共同簽發到期日為93年
    5 月1 日之同額本票1 紙予被告壬○○收執。因己○○仍無
    力清償，被告壬○○乃就系爭本票聲請准予強制執行，並參
    與分配被告庚○○對於中華汽車公司之薪資債權等情，除據
    被告陳明在卷外，並經證人乙○○到庭證述被告壬○○確有
    告貸共計4,500,000 元轉借予己○○，迄今被告壬○○仍未
    清償等語，及證人即代書丙○○結證被告壬○○於92年7 、
    8 月間，曾告知己○○借貸之始末，及商討如何保障債權之
    道，經建議被告壬○○需有擔保品或保證人後，被告壬○○
    即會同己○○、辛○○、戊○○及被告庚○○於同年11月1
    日晚間8 時許，至事務所告知已會算出己○○積欠之債權額
    為26,000,000元，及有連帶保證人為擔保，經向己○○等人
    確認後，由辛○○、戊○○及被告庚○○在其所擬之連帶保
    證書上簽名，並同時與己○○共同簽發到期日為93年5 月1
    日同額本票1 紙交付被告壬○○收執等語屬實，復有被告壬○○提出之己○○所簽發，總計26,000,000元之華南商業銀
    行高雄三民分行聯豐公司帳戶支票5 紙、高雄市第三信用合
    作社苓雅分社己○○帳戶支票41紙、華僑商業銀行新興分行
    宜謙公司帳戶支票7 紙、誼翔公司帳戶支票10紙、第一商業
    銀行苓雅分行聯豐公司帳戶支票18紙、商業本票18紙、海軍
    後勤司令部72年6 月22日解聘被告壬○○命令、被告壬○○
    不服解聘之72年6 月25日報告書，及辛○○、戊○○、被告
    庚○○出具之連帶保證書、面額26,000,000元、到期日為93
    年5 月1 日之商業本票1 紙在卷為憑，並互核一致。而宜謙
    、聯豐、誼翔公司均係己○○及其配偶林洪玉秀所經營，並
    各於75年、81年及82年間遭主管機關撤銷公司登記，及己○○於72年間因違反票據法多次遭本院判刑確定，並執行完畢
    等節，亦有宜謙、聯豐、誼翔公司之公司變更登記事項卡3
    紙，及己○○前案紀錄表在卷可參。是足認被告壬○○與己○○間確有26,000,000元之債權債務關係，及被告間有就前
    開債務成立保證債權並簽發同額票據之真意甚明。
(四)至被告壬○○就前開欠款固未能就交付己○○款項之事實一
    一舉證，惟被告壬○○就己○○前開借款之起迄、原因、每
    次借款額度、交付方式、利率，有無簽發票據及如何還款等
    節均與己○○陳述一致，且因己○○係被告壬○○之姊夫，
    及近10年期間多次借貸，則被告壬○○基於親屬間之情誼，
    以現金交付，而未於每次借貸時簽立借據等書面資料之事實
    ，亦屬人情之常，而符合一般人之經驗法則。況己○○所簽
    發之上開本票及支票均係71、72年間之票據，且付款銀行亦
    未否認前開支票、本票非渠等所印製，而宜謙、聯豐及誼翔
    公司復早於75年、81年及82年間即遭撤銷登記在案，且己○○於71、72年間曾因違反票據法遭法院判刑多次，則衡諸常
    情，上開票據當係己○○於前開3 家公司仍營運時即已領用
    ，並依實際欠款金額簽發予被告壬○○，而非臨訟時始偽簽
    至明。又果如原告所述為真，僅須被告庚○○1 人擔任連帶
    保證人即可，訴外人辛○○及戊○○又何需再一同擔任連帶
    保證人，並與被告庚○○共同簽發系爭本票，致父子4 人均
    有遭被告壬○○追償風險之理。益證被告前開辯解尚非無據
    ，堪信為真實。再者，原告亦未就被告間有何通謀虛偽之有
    利於己之事實為舉證，是原告指稱被告間就26,000,000元債
    務所為上開債權行為皆非真實，稽諸以上事證，尚難遽信。
五、綜上所述，原告既未能舉證證明被告就系爭債權行為，係出
    於通謀虛偽意思表示，揆諸前引最高法院48年臺上字第29號
    判例意旨，自須承受無法盡舉證之不利益，則原告提起本件
    訴訟，請求確認被告間就系爭債權關係不存在，為無理由，
    應予駁回。
六、本件事證已臻明確，兩造其餘攻擊防禦方法與舉證，核與判
    決結果無影響，爰不一一論駁，附此敘明。
七、據上論結，原告之訴為無理由，依民事訴訟法第78條，判決
    如主文。
中    華    民    國    95    年    6     月    30    日
                  民事第二庭  法  官  柯彩燕
正本係照原本作成。
如不服本判決，應於送達後20日內，向本院提出上訴狀並表明上
訴理由（須附繕本）。
中    華    民    國    95    年    6     月    30    日
                              書記官  王紀芸


司法院資訊處製作；財團法人民間司法改革基金會備份。
